【裁判字號】    98,上訴,2677
【裁判日期】    990202
【裁判案由】    強盜
【裁判全文】
臺灣高等法院臺中分院刑事判決        98年度上訴字第2677號
上  訴  人
即  被  告  甲○○
選任辯護人  桑銘忠律師（法律扶助）
上列上訴人因強盜案件，不服臺灣臺中地方法院98年度訴字第
2800號，中華民國98年11月5日第一審判決（起訴案號：臺灣臺
中地方法院檢察署98年度偵字第16337號），提起上訴，本院判
決如下：
    主  文
上訴駁回。
    事  實
一、甲○○前於民國（下同）89年間，因施用第一、二級毒品案
    件，經臺灣南投地方法院以88年度訴字第260號判決分別判
    處有期徒刑十月、五月，應執行有期徒刑一年確定；復因施
    用第二級毒品案件，經同法院以89年度投刑簡字第261號判
    決判處有期徒刑六月確定；又因偽造文書案件，經同法院以
    89年度易字第711號判決判處有期徒刑四月；再因違反毒品
    危害防制條例案件，經本院以89年度上訴字第2263號判決維
    持臺灣南投地方法院89年度訴字第385號判決判處有期徒刑
    一年、七月；另因偽造文書案件，經本院以89年度上訴字第
    2245號判決維持臺灣南投地方法院89年度訴字第215號判決
    判處有期徒刑一年（上開偽造文書、毒品危害防制條例等四
    罪，嗣經本院裁定合併定應執行有期徒刑二年五月確定），
    上開案件經接續執行後，於94年3月5日縮刑期滿執行完畢而
    於翌日出監。復於95年間，因違反毒品危害防制條例案件，
    經臺灣臺中地方法院以95年度訴字第1474號判決分別判處有
    期徒刑八月、五月；又因違反毒品危害防制條例案件，經臺
    灣南投地方法院以96年度訴字第52號判決分別判處有期徒刑
    九月、六月；再因詐欺案件，經臺灣南投地方法院以96年度
    投刑簡字第244號判決判處有期徒刑五月，上開五罪再經臺
    灣南投地方法院以96年度聲減字第1199號裁定分別減為有期
    徒刑四月、二月十五日、四月十五日、三月、二月十五日確
    定，嗣經接續執行後，甫於97年3月31日縮短刑期假釋出監
    並付保護管束，並於97年4月4日因假釋期滿未經撤銷視為執
    行完畢。詎其竟不知悔改，為籌錢購買毒品，先向不知情之
    友人洪文聰商借車牌號碼JPM－192號重型機車使用，復將該
    車牌以老虎鉗卸下置放在機車置物箱中以躲避查緝（老虎鉗
    亦置於機車置物箱內），準備完成後，即意圖為自己不法之
    所有犯意，於98年7月2日16時30分許，騎乘該部機車且攜帶
    其所有客觀上具有危險性，足以對人之生命、身體產生危害
    而可供兇器使用之西瓜刀一把，前往位在臺中縣大里市○里
    路481巷2弄158號之「丙○○○○○」前等待。甲○○將機
    車停放於該丙○○○○○前後，因見店內收銀臺附近僅有員
    工丁○○一人在場，即頭戴其所有之白色全罩式安全帽、口
    戴其所有之口罩、手戴其所有之棉質手套進入上開批發商店
    至丁○○所在之收銀櫃檯前，隨即自腰際掏出上開西瓜刀，
    惟因未持好西瓜刀導致西瓜刀掉落在地面上，然丁○○見甲○○之打扮及掉落在地面之西瓜刀，恐受傷害，心生恐懼至
    不能抗拒而害怕地退至櫃臺後方，甲○○迅即拾起西瓜刀並
    繞過櫃臺而逕自由收銀臺抽屜中取走現金新臺幣（下同）十
    萬八千元。甲○○以此脅迫方式至使丁○○不能抗拒而強盜
    現金得手後，旋即騎乘上開機車逃離現場。丁○○立即前往
    賣場辦公室告知負責人林俊麟上情，林俊麟隨即報警處理並
    自行駕駛自小客車前往追捕甲○○，恰甲○○逃離途中，因
    強盜而得之現金不慎灑落地面而迫使其停車撿拾，而為追趕
    而至之林俊麟以駕駛之自小客車將甲○○之機車撞倒，且與
    隨即獲報趕到之員警共同將其制伏，並查獲上揭安全帽一頂
    、口罩一個、手套一雙、西瓜刀一把、水果刀一把、手機
    SIM卡一片、鑰匙四支，與其所奪取之現金十萬三千元（已
    發還被害人林俊麟，另遺落之五千元並未尋獲），並於上開
    機車置物箱內扣得老虎鉗一支、注射針筒二支及機車車牌一
    面。
二、案經臺中縣警察局霧峰分局報告臺灣臺中地方法院檢察署檢
    察官偵查起訴。
    理  由
一、按被告以外之人於審判外之陳述雖不符刑事訴訟法第一百五
    十九條之一至之四等四條之規定，而經當事人於審判程序同
    意作為證據，法院審酌該言詞陳述或書面陳述作成時之情況
    ，認為適當者，亦得為證據；當事人、代理人或辯護人於法
    院調查證據時，知有刑事訴訟法第一百五十九條第一項不得
    為證據之情形，而未於言詞辯論終結前聲明異議者，視為有
    前項之同意，同法第159條之5定有明文。立法意旨在於傳聞
    證據未經當事人之反對詰問予以核實，原則上先予排除。惟
    若當事人已放棄反對詰問權，於審判程序中表明同意該等傳
    聞證據可作為證據；或於言詞辯論終結前未聲明異議，基於
    尊重當事人對傳聞證據之處分權，及證據資料愈豐富，愈有
    助於真實發見之理念，且強化言詞辯論主義，使訴訟程序得
    以順暢進行，上開傳聞證據亦均具有證據能力。查檢察官、
    辯護人及被告甲○○於本件審理期間並未就有何於刑事訴訟
    法第159條第1項不得為證據之情形聲明異議，且有關本案諸
    證人之證述、文書卷證資料亦經於審理期日逐一提示、朗讀
    ，並告以要旨，本院復審酌相關證人證述筆錄製成、文書卷
    證資料取得，並無證據顯示有何違背程序規定情事，依據上
    述之說明，認均有證據能力。
二、被告甲○○坦承為籌錢購買毒品，有攜帶扣案西瓜刀一支，
    頭戴白色全罩式安全帽、口戴口罩、手戴棉質手套進入上開
    批發商店，並走至證人丁○○所在之收銀櫃檯前，嗣並進入
    該櫃臺內，自收銀機裡取走十萬八千元之現金等情，惟否認
    有何加重強盜犯行，辯稱：伊當時雖然有帶西瓜刀進入上揭
    丙○○○○○內，然伊是將有紙製護套之西瓜刀插在褲腰裡
    ，當伊走到丁○○所在之櫃檯前時，刀子就從褲管裡面掉落
    在地上，可能是刀子掉下去有聲音，被丁○○看到，她自己
    受到驚嚇而喊搶劫，伊都沒有說話，當時有一個客人在結帳
    ，而被害人嚇到跑掉後，伊才進入櫃檯拿錢，當時則沒有持
    刀，錢拿走後，伊才轉頭撿起掉在地上的刀子，安全帽則脫
    在現場，伊離開不到十公尺之距離，老闆便出來把伊撞倒云
    云。經查：
  (一)被告確實有於98年7月2日16時30分許，騎上揭向友人借來之
    機車，並於進入丙○○○○○前先將該車之車牌以老虎鉗卸
    下置放在機車置物箱中，隨即攜帶客觀上具有危險性，足以
    對人之生命、身體產生危害而可供兇器使用之西瓜刀一把，
    前往上揭丙○○○○○，因見店內收銀臺附近僅有員工丁○○一人在場，即頭戴白色全罩式安全帽、口戴口罩、手戴棉
    質手套進入上開批發商店至證人丁○○所在之收銀櫃檯前，
    並繞過櫃臺而由收銀臺抽屜中取走現金十萬八千元等節，業
    據被告坦認在卷，核與證人洪文聰於警詢中之證述、證人林
    俊麟於警詢中之證述，以及證人丁○○於歷次警詢、偵查及
    原審審理中到庭結證情節大致相符，並有員警職務報告、刑
    案現場測繪圖、現場照片、臺中縣警察局霧峰分局大里分駐
    所搜索、扣押筆錄、贓物認領保管單、證人丁○○指認犯罪
    嫌疑人紀錄表、車籍查詢－基本資料詳細畫面，以及扣案之
    安全帽一頂、口罩一個、手套一支、西瓜刀一把、水果刀一
    把、老虎鉗一支等物品可資佐憑，堪信為真實。
  (二)被告雖以前詞辯稱並無強盜或加重強盜之犯嫌云云，惟就被
    告是否有掏出刀子抑或該刀子係自被告之褲管內部掉落到地
    上等情，證人丁○○已於警詢、偵查中證稱：被告有掏出刀
    子等語，復於原審審理時到庭結證稱：被告確實有自褲腰處
    掏出亮亮的東西，並且掉在地上，該刀子並不是從被告褲管
    裡面掉落在地上的等語；參以證人林俊麟亦於警詢中證稱：
    當時發生時我人在辦公室內，我一聽到小姐大聲說有人持刀
    強盜，便和我賣場員工開車衝撞歹徒等語明確，互核當時均
    在賣場內之證人丁○○以及林啟麟所述，堪信證人丁○○證
    述確實有看到被告自腰間掏出西瓜刀等情屬實。而被告於98
    年7月3日原審羈押庭訊問時就其攜帶扣案西瓜刀之方式乃供
    稱：「當時我將刀子插在我長褲後方的口袋裡面」等語，核
    與其於原審審理中所辯稱：我有帶刀進去，刀子插在腰間，
    是在褲子裡面等語不相符合；況被告已自承當時因為缺錢，
    在路上想到可以去之前光顧過而知道收銀機位置所在之丙○○○○○，才想到要進去拿錢，而扣案之西瓜刀亦係伊自行
    攜帶前往而進入該丙○○○○○等語明確，依常情而論，一
    般商店斷無可能在無任何交易之普通情況下，任意交付錢財
    予非前往交易之客戶，被告除藉由其他手段之介入外，當無
    可能逕自獲得商店之同意而交付財物，由此可知，被告攜帶
    西瓜刀進入商店，主觀上亦係為財，自無可能將西瓜刀藏放
    於店內人員看不見之長褲內，是被告上揭所辯顯係事後矯飾
    卸責之詞，不足為採。再據證人丁○○於原審審理時所證：
    「我當時在櫃臺結帳，有一位先生頭戴安全帽、口罩、手戴
    手套，走到我的櫃臺前面，他的手從他的腰部要準備掏出東
    西，就是掏刀出來，當時我有看到刀，我看到時驚嚇，往後
    退，並大喊。（被告有走到櫃臺前，距離？）就站在櫃臺桌
    子前。（他有掏出東西，從腰部掏出刀之情形？）被告的手
    從腰際掏出一個亮亮的東西，已經全部拉出來，不小心就掉
    到地上，當時我已經往後退，只看到東西是亮亮的，是一把
    刀，他於刀子掉到地上後，馬上就撿起來，因為當時我驚嚇
    ，往後退，並大喊，所以沒有注意到他刀子如何拿」等語（
    原審卷第41頁反面），則以被告當時頭戴全罩式安全帽、口
    戴口罩、手戴手套，復手持西瓜刀之裝束，出現在商店之櫃
    臺收銀機前，其用意已不言可喻，縱被告所持之西瓜刀因故
    掉落地面，惟被害人丁○○既親見該刀係被告自其腰際抽出
    ，且係常人所熟知之長刃刀械西瓜刀，以當時之客觀情狀而
    言，縱被告不發一語，實已足以達到使被害人心生受脅迫感
    而不能抗拒之程度；復參諸證人丁○○於原審審理時所證：
    「（你在檢察官那邊證述說被告從身上將刀子掏出，刀子掉
    在地上，你就跑到後面大喊搶劫？）是。我所說的後面是指
    櫃臺後面的空間」、「（刀子掉到地上後，被告做了何事？
    ）他撿起刀子後，就拿著刀子，繞到櫃臺去開櫃臺的抽屜。
    （後來這個刀子是被告拿走，還是掉在原地？）拿走了」、
    「（如何判斷他是要錢？）因為一般正常到我們店理購物的
    消費者，不會戴著安全帽、口罩及手套，更何況他掏出刀子
    來。（當時有無想要去維護抽屜裡面的錢財？）當時已經來
    不及，我受到驚嚇，已經顧不得錢」、「（一開始為何會逃
    離櫃臺？）直覺，害怕，對方持有兇器，害怕被傷到」、「
    （被告拿著刀，繞過櫃臺的過程，你有看到，那你是否敢再
    回到櫃臺去？）不敢，因為被告持有兇器」等語（原審卷第
    41頁反面、第42頁正、反面、第43頁正、反面），可知被告
    於刀子掉落後，即重新拾起掉落之西瓜刀，並手持西瓜刀繞
    到櫃臺後方拿取抽屜內之財物，而站立於櫃臺後方空間之被
    害人因見被告手持兇器西瓜刀，害怕受傷故不敢再回到櫃臺
    維護由其負責管領之抽屜內之財物，則被告所為，顯已達抑
    壓被害人之抗拒或使被害人身體上、精神上處於不能抗拒之
    狀態等情，要無可疑。是被告辯稱：我所為不是強盜云云，
    顯不足採信。另被告所攜帶之西瓜刀既係於被告掏刀過程中
    掉落在地面上，則原起訴書所述之被告係手持西瓜刀迫使被
    害人丁○○離開櫃臺一節，即應予以更正，附此敘明。
  (三)綜上所述，本件事證明確，被告犯行堪予認定。
三、按強盜罪之成立，以意圖為自己或第三人不法之所有，施以
    強暴、脅迫、藥劑、催眠術或他法，至使不能抗拒而取他人
    之物或使其交付者為構成要件。所稱「至使不能抗拒」係指
    行為人所施之強暴、脅迫等不法行為，在事實上，已達於使
    被害人無法抗拒或不能抗拒之程度而言；強盜罪之強暴、脅
    迫，祇須抑壓被害人之抗拒或使被害人身體上、精神上處於
    不能抗拒之狀態為已足，其暴力縱未與被害人身體接觸，仍
    無礙於強盜罪責之成立；若當場對被害人施以強暴脅迫，達
    於不能抗拒之程度，即係強盜行為，不能再論以恐嚇取財罪
    名，至被害人有無抗拒，或行為人持以實施強暴脅迫之兇器
    是否取自被害人之處所，及行為後如何離去，均於其是否為
    強盜，不生影響。如果施用強暴脅迫使人不能抗拒而為奪取
    ，即應成立強盜之罪。至所謂強暴脅迫手段，祇須抑壓被害
    人之抗拒，足以喪失其意思自由為已足，縱令被害人實際並
    無抗拒行為，仍於強盜罪之成立，不生影響，最高法院86年
    度台上字第3143號、89年度台上字第3035號、91年度台上字
    第2653號、92年度台上字第2982號判決要旨參照。次按刑法
    第三百二十一條第一項第三款之攜帶兇器竊盜罪，係以行為
    人攜帶兇器竊盜為其加重條件，此所謂兇器，其種類並無限
    制，凡客觀上足對人之生命、身體、安全構成威脅，具有危
    險性之兇器均屬之，且祇須行竊時攜帶此種具有危險性之兇
    器為已足，並不以攜帶之初有行兇之意圖為必要，亦有最高
    法院79年度台上字第5253號判例可資參照。查被告甲○○為
    上開加重強盜犯行時，所持之西瓜刀一把，係屬鋼製材質，
    刀面鋒利，全長（含刀柄）約41公分，即便僅刀刃部分亦長
    達28公分左右，且刀刃一面鋒利可切物等情，業經原審當庭
    勘驗無訛，於客觀上足以對人之身體、生命、安全構成威脅
    ，自堪認為兇器無疑。則本件被告攜帶客觀上足資為兇器之
    西瓜刀一把，進入「丙○○○○○」店內並迫使被害人丁○○離開收銀臺，而逕自由收銀臺抽屜中取走現金十萬八千元
    ，其程度應已足以抑壓被害人之抗拒或使被害人身體上、精
    神上處於不能抗拒之狀態而構成強盜罪之脅迫手段，是被告
    基於強盜他人財物之犯意，執持客觀上足以對人之生命、身
    體、安全構成威脅，具有危險性，堪供為兇器使用之西瓜刀
    一把，至使被害人不能抗拒，而強行取得收銀臺內之財物，
    核其所為，係犯刑法第330條第1項之攜帶兇器加重強盜既遂
    罪。又被告前於89年間，因施用第一、二級毒品案件，經臺
    灣南投地方法院以88年度訴字第260號判決分別判處有期徒
    刑十月、五月，應執行有期徒刑一年確定；復因施用第二級
    毒品案件，經同法院以89年度投刑簡字第261號判決判處有
    期徒刑六月確定；又因偽造文書案件，經同法院以89年度易
    字第711號判決判處有期徒刑四月；再因違反毒品危害防制
    條例案件，經本院以89年度上訴字第2263號判決維持臺灣南
    投地方法院89年度訴字第385號判決判處有期徒刑一年、七
    月；另因偽造文書案件，經本院以89年度上訴字第2245號判
    決維持臺灣南投地方法院89年度訴字第215號判決判處有期
    徒刑一年（上開偽造文書、毒品危害防制條例等四罪，嗣經
    本院裁定合併定應執行有期徒刑二年五月確定），上開案件
    經接續執行後，於94年3月5日縮刑期滿執行完畢而於翌日出
    監。復於95年間，因違反毒品危害防制條例案件，經臺灣臺
    中地方法院以95年度訴字第1474號判決分別判處有期徒刑八
    月、五月；又因違反毒品危害防制條例案件，經臺灣南投地
    方法院以96年度訴字第52號判決分別判處有期徒刑九月、六
    月；再因詐欺案件，經臺灣南投地方法院以96年度投刑簡字
    第244號判決判處有期徒刑五月，上開五罪再經臺灣南投地
    方法院以96年度聲減字第1199號裁定分別減為有期徒刑四月
    、二月十五日、四月十五日、三月、二月十五日確定，嗣經
    接續執行後，甫於97年3月31日縮短刑期假釋出監並付保護
    管束，並於97年4月4日因假釋期滿未經撤銷視為執行完畢等
    情，有臺灣高等法院被告前案紀錄表在卷可憑，其於上開有
    期徒刑執行完畢後，五年內故意再犯本件有期徒刑以上之罪
    ，為累犯，應依刑法第47條第1項之規定，加重其刑。原審
    因本件事證明確，適用刑法第330條第1項、第47條第1項之
    規定，爰審酌被告為籌錢購買毒品竟起意持刀強盜，除造成
    商家財物損失外，亦對被害人丁○○生命、身體造成之危險
    性甚高，並使被害人丁○○心裡蒙受恐懼陰影，影響社會秩
    序甚鉅，犯罪手段顯非平和，且審理時猶飾詞掩飾犯案情節
    ，犯後態度不甚佳，惟考量其未曾對被害人丁○○造成身體
    上之傷害，顯非極惡之人，以及搶得之財物已返還商家（除
    遺落未尋獲之五千元部分）等一切情狀，量處被告有期徒刑
    七年六月，復說明扣案之安全帽一頂、口罩一個、手套一雙
    、西瓜刀一把，乃被告甲○○所有供犯本件犯罪所用之物，
    業據被告供承在卷，爰依刑法第38條第1項第2款之規定宣告
    沒收；扣案之水果刀一把、老虎鉗一支，因被告否認屬其所
    有，復無其他積極證據足資證明為被告所有供犯本案所用之
    物，又非違禁物，爰不予宣告沒收；至扣案之手機SIM卡一
    片、鑰匙四支及注射針筒二支，雖屬被告所有，惟非供本件
    犯行所用之物，爰不宣告沒收，其認事用法及量刑，洵無違
    誤。被告甲○○上訴意旨謂其自褲腰掏刀因故掉落地面，未
    即時拾起，雖該刀業經被害人丁○○見及，惟被告當時未發
    一語，則被告亮刀至多僅屬惡害通知而為恐嚇行為之一種，
    尚未達於著手強暴、脅迫程度，當不能認已屬強盜之著手，
    況被害人丁○○能馬上逃離櫃臺且急著大喊搶劫，尚有自由
    意志，實難認已至使被害人丁○○不能抗拒之程度，是被告
    復於被害人丁○○逃離櫃臺後即繞過櫃臺逕由收銀台抽屜中
    取走現金，難謂合於攜帶兇器強盜之要件云云，惟被告於犯
    罪當時雖未發一語，然其於櫃臺前掏出腰際之西瓜刀暨拾起
    西瓜刀繞到櫃臺後搜刮財物之所為，確已至使被害人丁○○
    達於不能抗拒之狀態，業詳述如前，是被告上訴所指要難採
    取，其上訴為無理由，爰予駁回。
四、據上論斷，應依刑事訴訟法第368條，判決如主文。
本案經檢察官乙○○到庭執行職務。
中    華    民    國    99    年    2    月     2     日
            刑事第二庭    審判長法  官  李  璋  鵬
                                法  官  胡  忠  文
                                法  官  陳  欣  安
以上正本證明與原本無異。
如不服本判決應於收受送達後10日內向本院提出上訴書狀，其未
敘述上訴之理由者，並得於提起上訴後10日內向本院補提理由書
（均須按他造當事人之人數附繕本）「切勿逕送上級法院」。
                                書記官  吳  姁  穗
中    華    民    國    99    年    2     月    3     日
附錄：
中華民國刑法第330條
犯強盜罪而有第三百二十一條第一項各款情形之一者，處七年以
上有期徒刑。
前項之未遂犯罰之。

司法院資訊處製作；財團法人民間司法改革基金會備份。
